臺灣高等法院民事判決
109年度上易字第1510號
上  訴  人  郭芙美  
訴訟代理人  朱彥穎  
            李銘洲律師
複  代理人  劉冠頤律師
被  上訴人  霖園名廈管理委員會
法定代理人  呂長樹  
訴訟代理人  林國威  
上列當事人間請求拆屋還地等事件，上訴人對於中華民國109年9
月30日臺灣桃園地方法院第一審判決（107年度訴字第1135號）
，提起上訴，本院於111年1月18日言詞辯論終結，判決如
下：
    主      文
上訴駁回。
第二審訴訟費用由上訴人負擔。
    事實及理由
一、被上訴人法定代理人於民國109年9月28日變更為呂長樹，有
    卷附區分所有權人會議及桃園區公所函可參（見本院卷第14
    3至157頁），呂長樹聲明承受為被上訴人之法定代理人，續
    行訴訟（見本院卷第141頁），核無不合，應予准許。　　
二、被上訴人主張：伊係坐落桃園區法政段776地號土地（下稱
    系爭土地）上霖園名廈社區（下稱系爭社區）之管理委員會
    ，上訴人為系爭社區門牌號碼桃園市○○區○○路000號、000之
    1號房屋（下各稱000號、000之1房屋，合稱系爭房屋）之所
    有權人，其明知原判決附圖（下稱附圖）所示H1、H2c位置
    （下各稱H1、H2c，合稱系爭位置）土地為系爭社區之防火
    巷、法定空地，為防火、防災及公眾通行等居住安全之設，
    且為系爭社區全體區分所有權人（下稱區權人）共有，不得
    擅自占有使用，為圖個人使用方便，擅於H1土地上搭建水泥
    矮牆、洗碗槽及雨遮（下合稱系爭矮牆等)，H2c搭建樓梯及
    平台（下稱系爭階梯平台），侵害全體區權人之權益，且受
    有相當於租金之不當利益。伊經區權人會議決議授權，並本
    於管理權限，依民法第767 條第1項、第179條規定，求為判
    命上訴人拆除H1（面積5平方公尺）之系爭矮牆等、H2c（面
    積3平方公尺）之系爭階梯平台，將土地返還予全體區權人
    ；給付新臺幣（下同）6萬0,246元及自起訴狀繕本送達翌日
    起算之法定遲延利息；暨自起訴狀繕本送達翌日起至拆除H1
    、H2c地上物，返還系爭土地之日止，按月給付1,019元等語
    （被上訴人敗訴部分，未據聲明不服，非本院審理範圍，不
    另贅述）。
三、上訴人則以：H1、H2c之地上物（下稱系爭地上物），為系
    爭社區之起造人興建，為非供特定區分所有權人使用之公共
    設施，伊並無事實上處分權。又系爭階梯平台係唯一可供通
    行至系爭房屋出入口之通道，伊或伊之承租人利用通行40餘
    年，被上訴人從無異議，且伊之承租人在系爭矮牆上設置洗
    碗槽，已經被上訴人同意並按月繳500元之清潔費。被上訴
    人請求拆除系爭地上物，影響伊進出系爭房屋及使用，而被
    上訴人並未因此獲有經濟價值或合理之利用，本件請求顯係
    以損害伊為目的，而為權利濫用，及伊使用系爭土地所獲利
    益甚微等語，資為抗辯。
四、原審為上訴人一部勝訴、一部敗訴之判決，即判命上訴人拆
    除系爭地上物，將土地返還予全體區分所有權人；給付被上
    訴人6萬0,246元及自107年6月20日起算之法定遲延利息，暨
    自107年6月20日起至返還系爭位置土地之日止，按月給付被
    上訴人1,019元，並為准、免假執行之宣告，及駁回被上訴
    人其餘之訴及假執行之聲請。上訴人就其敗訴部分全部不服
    ，提起上訴，上訴聲明：㈠原判決不利於上訴人部分廢棄。
    ㈡上開廢棄部分，被上訴人在第一審之訴及假執行之聲請均
    駁回。被上訴人答辯聲明：上訴駁回。
五、被上訴人主張其為系爭社區之管理委員會，上訴人為系爭房
    屋之所有權人，系爭位置之土地為系爭社區全體區權人共有
    ，上有系爭地上物等情，業據其提出桃園市桃園區公所函、
    土地及建物登記謄本及照片為證（見原審卷一第15至37、45
    至46、50、52頁），並據本院勘驗現場，製有勘驗筆錄在卷
    足參（見本院卷第235至237頁），且為上訴人所不爭執，堪
    信為真。本件應審酌者為：被上訴人得否請求上訴人拆除系
    爭地上物？被上訴人請求上訴人給付不當得利，有無理由？
六、本院判斷如下：
　㈠關於被上訴人得否請求拆除系爭地上物部分：
　⒈按公寓大廈共用部分不得獨立使用供做專用部分。社區內各
　  巷道、防火巷弄，並不得為約定專用部分。各區分所有權人
　  按其共有之應有部分比例，對建築物之共用部分及其基地有
　  使用收益之權，但另有約定者從其約定；住戶對共用部分之
　  使用應依其設置目的及通常使用方法為之，但另有約定者從
　  其約定；前二項但書所約定事項，不得違反本條例、區域計
　  畫法、都市計畫法及建築法令之規定；住戶違反第二項規定
　　定，管理負責人或管理委員會應予制止，並得按其性質訴請
　  法院為必要之處置；如有損害並得請求損害賠償，公寓大廈
　  管理條例（下稱公寓管理條例）第7條第1項第2款、第9條定
　  有明文。次按，所有人對於無權占有所有物者，得請求返還
　  之；對於妨害其所有權者，得請求除去之；各共有人對於第
　  三人，得就共有物之全部為本於所有權之請求；但回復共有
　  物之請求，僅得為共有人全體之利益為之，民法第767條第1
　  項、第821條分別定有明文。　
　⒉查系爭短牆等地上物與000號房屋側邊相連，占用系爭土地5㎡
    ；系爭階梯平台則通往系爭房屋進出入門，占用系爭土地3㎡
    等情，業據原審囑託桃園市政府地政事務所測量，製有複丈
    成果圖及現場拍攝照片可參(見原審卷二第27、35至37頁）
    。又本院於110年1月24日勘驗現場，經桃園市政府建管處（
    下稱建管處）指派邱勝彥會勘，邱勝彥到場提出系爭社區竣
    工圖及竣工照片，說明系爭地上物均係於系爭社區竣工後所
    加增建，與竣工圖不符等語（見本院卷第235至248頁），且
    為上訴人所不爭執（見本院卷第236頁）。而依系爭社區竣
    工圖及竣工照片所示，系爭社區竣工時H1位置為巷弄、H2C
    位置為空地（見本院卷第241、245頁)，故被上訴人主張H1
    為系爭社區之防火巷一部分、H2c位置為法定空地，屬全體
    區權人共有，即屬有據。
  ⒊上訴人雖辯稱系爭階梯平台為建商興建，為系爭社區之公共
　　設施，非專供上訴人使用，上訴人亦無事實上處分權置辯。
　　惟H2c位置為法定空地，本應依原規劃之目的使用。然系爭
　　階梯平台連接之牆面，與竣工圖及竣工照片不符，為增建物
　　等情，已如前述，系爭階梯平台係通往系爭房屋進出門之通
    道，有勘驗筆錄足佐（見本院卷第235頁），除系爭房屋之
    所有權人或承租人外，系爭社區之其他住戶，無從利用進出
    至社區專用或共用部分，其設置之目的，堪認係為方便系爭
    房屋使用，並非系爭社區之公共設施。又系爭階梯專供系爭
    房屋進出通行，系爭短牆等連接於000號房屋，且000之1房
    屋使用人利用短牆上方安置洗碗槽，均具幫助、擴大系爭房
    屋使用範圍之功能，亦堪認屬於系爭房屋之附屬建物，縱非
    上訴人興建，上訴人於購入或受贈與系爭建物時，亦已一併
    取得系爭地上物之事實上處分權。
  ⒋上訴人另辯稱系爭階梯為通往系爭房屋出入門之唯一通道，
    已存在40餘年，被上訴人從無異議，且同意其承租人給付對
    價後得於系爭矮牆上方設置洗碗槽使用，上訴人長期信賴有
    權使用，被上訴人請求拆除，係以損害上訴人為目的，構成
    權利濫用云云。惟按權利之行使，不得違反公共利益，或以
    損害他人為主要目的。行使權利，履行義務，應依誠實及信
    用方法，民法第148條定有明文。若當事人行使權利，雖足
    使他人喪失利益，苟非以損害他人為主要目的，即不受該條
    規定之限制。又權利人本得自由決定如何行使其權利，除權
    利人就其已可行使之權利一再不為行使，且已達相當之期間
    ，並因其行為造成特殊情況，足以引起相對人之正當信任，
    以為權利人不欲行使其權利，經斟酌該權利之性質，法律行
    為之種類，當事人間之關係，社會經濟情況及其他一切因素
    ，認為權利人忽又出而行使權利，足以令相對人陷入窘境，
    有違事件之公平及個案之正義時，始得認權利人所行使之權
    利有違誠信原則而應受限制。查H1位於系爭社區之防火巷弄
    ，而防火巷弄係為救災而設，平時亦得供公眾通行，依法不
    得約定專用，管理委員會亦不得同意任一區分所有權人私設
    地上物並收取對價。又H2c位置原屬系爭社區之法定空地，
    應維持供公眾通行，系爭房屋完工後另行增建變更進出口，
    私設系爭階梯平台專供系爭房屋所有權人使用，核與公共利
    益無關，且妨害全體共有人對於該位置土地之正常使用，而
    有關系社區H棟一樓（即000號房屋）外牆遭破壞，該棟住戶
    向住戶委員會陳情，住戶委員會決議發函限期上訴人恢復原
    狀等情，亦有會議紀錄足參（見原審卷二第136頁），區權
    人或被上訴人並非無異議，故被上訴人為維護全體區權人權
    利及公共安全，請求上訴人拆除系爭地上物，乃權利之正當
    行使，並非以加害上訴人為主要目的，自不生權利濫用而有
    違反誠信原則之問題。
　⒌綜上，被上訴人基於管理權限及區分所有權人會議之授權，
    有區權人會議紀錄足參（見本院卷第275至281頁），依民法
    第767條第1項、第821條規定，請求上訴人拆除系爭地上物
    ，將土地返還予全體區權人，即屬有據。
  ㈡關於被上訴人請求不當得利部分：
  ⒈按無法律上之原因而受有利益，致他人受有損害者，應返還
    其利益，民法第179條定有明文。又按「依不當得利之法則
    請求返還不當得利，以無法律上之原因而受有利益，致他人
    受有損害為要件，故其得請求返還之範圍，應以對方所受之
    利益為度，非以請求人所受損害若干為準，無權占有他人土
    地，可能獲得相當於租金之利益為社會通常之觀念。」（最
    高法院61年台上字第169號意旨裁判參照）。城市地方租用
    基地建築房屋之租金，依土地法第105條準用同法第97條規
    定，以不超過土地申報總價年息百分之十為限。所謂土地之
    總價額，依土地法施行法第25條規定，係指土地所有人依土
    地法申報之地價即法定地價。又基地租金之數額，除以基地
    申報地價為基礎外，尚須斟酌基地之位置，工商業繁榮之程
    度，承租人利用基地之經濟價值及所受利益等項，並與鄰地
    租金相比較，以為決定，並非必達申報總地價年息10%最高
    額 （最高法院68年台上字第3071號裁判意旨參照）。
  ⒉上訴人占用系爭位置放置物品、雜物、器具用途或作為階梯
    通行使用，確受有相當於租金之利益，致系爭社區全體區權
    人有不能使用土地之損害，故被上訴人請求上訴人給付不當
    得利，即屬有據。爰審酌系爭土地坐落於桃園市桃園區縣府
    路，屬城市地方土地，臨12米寬之縣府路，臨近一樓商家林
    立，交通便利，有勘驗筆錄足佐（見本院卷第237頁），及
    系爭房屋利用系爭地上物通行或使用，增加系爭房屋之出租
    效益等情，認被上訴人請求相當於租金之不當利益，以土地
    及建物申報價額之年息8%為適當。查H1、H2c占用系爭土地
    面積合計8平方公尺，系爭土地102年1月起之申報地價為每
    平方公尺1萬8,196元，105年1 月起為1萬9,562.4 元，107
    年1月起為1萬9,102.4元，109 年1 月起為1萬7,746 元，有
    卷附土地地價公務用謄本可參（見原審卷二第77頁）。故被
    上訴人請求上訴人給付如附表所示之相當於租金之不當得利
    ，及自107年6月20日起至返還系爭位置土地之日止，按月給
    付被上訴人1,019元，即屬有據。
  ⒊末按給付無確定期限者，債務人於債權人得請求給付時，經
    其催告而未為給付，自受催告時起，負遲延責任。其經債權
    人起訴而送達訴狀者，與催告有同一之效力。遲延之債務，
    以支付金錢為標的者，債權人得請求依法定利率計算之遲延
    利息。但約定利率較高者，仍從其約定利率。應付利息之債
    務，其利率未經約定，亦無法律可據者，週年利率為百分之
    5。民法第229條第2項、第233條第1項、第203條分別定有明
    文。被上訴人請求上訴人給付自起訴狀繕送達（107年6月19
    日，原審卷一第62頁）翌日即同年月20日至清償日止，按週
    年利率5%法定利率計算之遲延利息，亦屬有據。
七、綜上所述，被上訴人依民法第767條第1項、第179條規定，
    請求上訴人拆除系爭地上物，將土地返還予系爭社區全體區
    權人，給付上訴人6萬0,246元及自107年6月20日起至清償日
    止，按週年利率5%計算之利息，暨自107年6月20日至返還系
    爭土地之日止，按月給付1,019元，為有理由，應予准許。
    從而，原審就此部分為上訴人敗訴之判決，並無不合。上訴
    論旨指摘原判決此部分不當，求予廢棄改判，為無理由，應
    駁回上訴。
八、本件事證已臻明確，兩造其餘之攻擊或防禦方法及所用之證
    據，經本院斟酌後，認為均不足以影響本判決之結果，爰不
    逐一論列，附此敘明。
九、據上論結，本件上訴為無理由，依民事訴訟法第449條第1項
    、第78條，判決如主文。
中　　華　　民　　國　　111 　年　　2 　　月　　22　　日
                    民事第三庭   
                        審判長法  官  王怡雯
                              法  官  王育珍
                              法  官  吳素勤
正本係照原本作成。
不得上訴。
中　　華　　民　　國　　111 　年　　2 　　月　　23　　日
　　　　　　　　　　　　    　書記官　林敬傑　
附表：
起訖時間 申報地價 (新臺幣) 占有面積 (平方公尺) 相當於租金不當得利 (按申報地價8%計算) 合計 102年6月20日-104年12月31日 18,196.0 8 29,512 60,246 105年1月1日-106年12月31日 19,562.4 8 25,040  107年1月1日-107年6月19日 19,102.4 8 5,694  107年6月20日(起訴狀繕本送達日) -返還系爭土地之日止 19,102.4 8 1,019 -